臺灣板橋地方法院刑事判決　　　　　　 96年度簡上字第871號
公　訴　人　臺灣板橋地方法院檢察署檢察官
上　訴　人
即　被　告　甲○○
　　　　　　丙○○
　　　　　　乙○○
上列上訴人因違反公司法案件，不服本院96年度簡字第5225號，
中華民國96年8 月31日第一審判決（聲請簡易判決處刑案號：95
年度偵字第9908號），提起上訴，本院管轄之第二審合議庭判決
如下（被告丙○○、乙○○部分改依通常程序自為第一審判決）
：
    主  文
原判決撤銷。
甲○○連續公司負責人，公司應收之股款，股東並未實際繳納，
而以申請文件表明收足，處有期徒刑肆月，如易科罰金，以銀元
佰元折算壹日；減為有期徒刑貳月，如易科罰金，以銀元佰
元折算壹日。
丙○○、乙○○均無罪。
    事  實
一、甲○○於民國92年6 月12日設立當時址設臺北縣中和市○○
    路120 巷40號5 樓（後遷移至臺北縣板橋市○○街1 巷5 號
    3 樓）之創晟股份有限公司（下稱創晟公司），資本額為新
    臺幣（下同）二百萬元，甲○○並徵得其妻丙○○、其兄乙○○、其姐李淑伶等人之同意後，以渠等名義擔任名義上之
    股東及董事、監察人，甲○○則自任董事長，為創晟公司之
    負責人。詎甲○○明知申請設立公司時，對股東應收之股款
    ，應由股東確實繳納，不得僅以申請文件表明收足，亦不得
    於登記後任由股東收回股款，竟基於未實際繳納公司應收股
    款，而以申請文件表明收足之概括犯意，先於92年6 月12日
    自其本人設於安泰商業銀行板橋分行帳號00000000000000號
    之存款帳戶轉帳二百萬元至創晟公司同設於安泰商業銀行板
    橋分行帳號00000000000000號之存款帳戶內，作為收足股款
    之證明，隨即委請不知情之代辦人員，以申請文件檢附上開
    公司存款帳戶之存摺影本，向主管機關經濟部中部辦公室表
    明已向各股東收足二百萬元股款，而辦理設立登記，使經濟
    部中部辦公室之承辦公務員於形式審查後，即將創晟公司實
    收資本總額為二百萬元之不實事項，登載於創晟公司之設立
    登記表上，並於92年6 月25日以經授中字第09232263990 號
    函文核准設立登記在案，足以生損害於主管機關經濟部管理
    公司登記資料之正確性，及與公司交易之不特定相對人。甲○○見申請業經核准後，隨即於同年7 月29日將其中一百九
    十九萬五千元之股款取回，而未實際繳納創晟公司應收之股
    款。復又於92年12月間，為虛偽增資創晟公司資本額一千三
    百萬元，再以相同之手法，由甲○○於同年12月15日將一千
    三百萬元由其上開帳戶轉帳至創晟公司前揭帳戶內，再委請
    不知情之代辦人員，以申請文件檢附上開公司帳戶之存摺影
    本，向主管機關經濟部中部辦公室表明已向各股東收足增資
    股款一千三百萬元，而辦理變更登記，使經濟部中部辦公室
    之承辦公務員於形式審查後，即將創晟公司實收資本總額變
    更為一千五百萬元之不實事項，登載於創晟公司之變更登記
    表上，並於92年12月24日以經授中字第09233189080 號函文
    核准變更登記在案，亦足生損害於主管機關經濟部管理公司
    登記資料之正確性，及與公司交易之不特定相對人。甲○○
    則於提出申請變更登記後，即先於同年12月23日將轉入公司
    存款帳戶之一千三百萬元轉回其本人前揭存款帳戶內，而未
    實際繳納創晟公司應收之增資股款。
二、案經丁○○告發後，由臺灣板橋地方法院檢察署檢察官偵查
    後聲請簡易判決處刑。
    理  由
壹、被告甲○○部分：
一、前揭事實業據被告甲○○於偵查及本院審理中均供承不諱，
    並有創晟公司設立登記表、變更登記表、董事會議事錄、被
    告甲○○及創晟公司上開設於安泰商業銀行板橋分行存摺及
    其內頁影本各一份在卷可按。上訴人即被告甲○○上訴意旨
    雖辯稱其不知此舉違法，且並未實際造成他人損失云云；然
    按股份有限公司，係指二人以上股東或政府、法人股東一人
    所組織，全部資本分為股份；股東就其所認股份，對公司負
    其責任之公司；且股份有限公司之股東，對於公司之責任，
    以繳清其股份之金額為限，公司法第2 條第1 項第4 款、第
    154 條分別定有明文。是由股東繳納之股款所構成之資本額
    ，乃係股份有限公司最基本之資產，並為公司對外所負債務
    之總擔保，公司之債權人除法律有特別規定外，依法亦僅能
    就公司之資產求償，而無法向各股東本人追償，故若公司未
    實際收足股款，卻於公司登記資料上登載實收資本額為其申
    請登記文件所載金額之不實事項，將使與公司交易之不特定
    相對人，誤信該公司確有登記資料上所載之實收資本額而與
    之交易，蒙受事後可能無法如實求償之風險，危害交易安全
    ，自非法之所許。公司法第9 條之立法原意，即在於落實上
    開資本確定原則，並防止虛設公司以避免經濟犯罪之發生，
    自不能以損害尚未實際發生，即認可任意違反上開法律之規
    定。此外，被告甲○○既知需先將股款暫時轉帳至創晟公司
    帳戶內後，才能向主管機關申請登記，主觀上自已知收足公
    司股款乃為公司成立或增資之法定要件，詎其竟於形式上將
    款項轉入公司帳戶，製造公司已收足股款之證明後，旋即將
    款項取回，可徵其主觀上具有違法或脫法之意思，其將股款
    虛偽轉入及轉出之舉，顯無正當理由，且性質上亦可避免，
    甚為灼然，參以刑法第16條之規定，自不能以其不知法律而
    免除刑責，當無疑義。準此，被告甲○○此部分所辯，尚非
    足採，其執此上訴，並無理由，本案事證明確，其犯行堪以
    認定。
二、論罪科刑部分：
(一)被告甲○○行為後，前於94年2 月2 日修正公布之刑法，已
    自95年7 月1 日起施行，另刑法施行法亦於95年6 月14日增
    訂該法第1 條之1 規定，並自95年7 月1 日施行。其中修正
    後刑法第2 條之規定，乃係關於新舊法比較適用之準據法，
    其本身無關行為可罰性要件之變更，故於95年7 月1 日刑法
    修正施行後，如有涉及比較新舊法之問題，即應逕依修正後
    刑法第2 條第1 項規定，為「從舊從輕」之比較（最高法院
    95年度第8 次刑事庭會議決議意旨參照）。且比較時應就罪
    刑有關之共犯、未遂犯、連續犯、牽連犯、結合犯以及累犯
    加重、自首減輕、暨其他法定加減原因、與加減例等一切情
    形，綜其全部之結果，而為比較，最高法院24年上字第4634
    號判例意旨可資參照。經查：
  刑法第214 條雖均未修正，惟其罰金刑部分之法定最低刑度
    依修正後刑法第33條第5 款之規定，均為新臺幣一千元；然
    依被告行為時之刑罰法律，即罰金罰鍰提高標準條例第1 條
    前段及修正前刑法第33條第5 款規定，該二罪之罰金刑法定
    最低刑度為銀元十元即新臺幣三十元，是比較修正前後刑度
    結果，應以修正前之規定對被告甲○○較為有利。
  修正後刑法業已刪除原第56條連續犯之規定，故連續數行為
    而犯同一罪名，依修正前刑法第56條規定，應以一罪論，但
    得加重其刑；而依修正後規定，則已無連續犯可資適用，即
    應將各次犯行以數罪併合處罰，是以適用修正前關於連續犯
    之規定，對被告甲○○較為有利。
  本案經綜合比較前述各項法律變更之結果後，適用修正後之
    刑法等相關規定並未對被告甲○○更為有利，依據刑法第2
    條第1 項前段規定，即應一體適用修正前刑法等相關規定。
  另上開修正後刑法自95年7 月1 日施行前，刑法分則編有關
    罰金刑之貨幣單位係銀元，且應依罰金罰鍰提高標準條例第
    1 條、第4 條之規定，按各該具體條文制定或修正之先後，
    定其罰金刑部分提高之倍數。惟因上開刑法施行法業已增訂
    第1 條之1 ，該條規定：「中華民國九十四年一月七日刑法
    修正施行後，刑法分則編所定罰金之貨幣單位為新臺幣。九
    十四年一月七日刑法修正時，刑法分則編未修正之條文定有
    罰金者，自九十四年一月七日刑法修正施行後，就其所定數
    額提高為三十倍。但七十二年六月二十六日至九十四年一月
    七日新增或修正之條文，就其所定數額提高為三倍」，亦即
    自95年7 月1 日起，刑法分則編所定罰金之貨幣單位，由原
    來之銀元改為新臺幣，且94年1 月7 日刑法修正時，刑法分
    則編未修正之條文定有罰金者，自95年7 月1 日起，有關罰
    金之數額提高為三十倍。換言之，刑法施行法第1 條之1 施
    行後，罰金刑之貨幣單位雖有「銀元」、「新臺幣」之更異
    ，惟適用結果之罰金刑最高額度則無二致。再參照刑法施行
    法第1 條之1 之立法理由說明：「…考量新修正之刑法施行
    後，不再適用現行法規所定貨幣單位折算新臺幣條例，為使
    罰金數額趨於一致，避免衍生新舊法比較適用問題，以緩和
    實務適用法律之衝擊，於不變動罰金數額之前提下，爰為第
    2 項規定。」，可知本條規定之目的，即在於避免就罰金之
    提高部分再比較新舊法，應屬修正後刑法第2 條之特別規定
    ，而應優先適用。據此，刑法第214 條均係定有罰金刑之罪
    ，應逕行適用刑法施行法第1 條之1 之規定即可，毋庸再依
    修正後刑法第2 條第1 項之規定，比較刑法施行法第1 條之
    1 及罰金罰鍰提高標準條例第1 條之規定何者有利於被告甲○○，附此敘明。
(二)按自90年11月12日修正公布而於同年月14日施行後之公司法
    相關規定觀之，有關公司之設立登記等事項之申請，主管機
    關僅形式上審查其是否「違反公司法」或「不合法定程式」
    而已，倘其申請形式上合法，即應准予登記，不再為實質之
    審查，則行為人於上開公司法修正後辦理公司登記事項，如
    有明知為不實事項，而使公務員登載於職務上所掌之公文書
    ，足以生損害於公眾或他人者，即有刑法第214 條之適用（
    參見最高法院96年度第5 次刑事庭會議決議意旨）。是核被
    被告甲○○所為，係犯公司法第9 條第1 項前段之公司應收
    之股款，股東並未實際繳納，而以申請文件表明收足罪及刑
    法第214 條之使公務員登載不實罪。被告甲○○委請不知情
    之代辦人員辦理設立、增資登記，就刑法第214 條之使公務
    員登載不實罪部分應論以間接正犯。被告甲○○先後所為上
    開二次公司應收之股款，股東並未實際繳納，而以申請文件
    表明收足及使公務員登載不實犯行，均時間緊接、方法相同
    、所犯復各係構成要件相同之罪名，顯皆係基於概括犯意反
    覆為之，均為連續犯，應依修正前刑法第56條之規定各論以
    一罪，並皆依法加重其刑。被告甲○○所犯上開二罪，就行
    為人而言，僅有自然行為概念之一行為，且係基於一個意思
    決定為之，自應評價為一個犯罪行為，是其以一行為觸犯上
    開二罪名，為想像競合犯（參照最高法院96年度第7 次刑事
    庭紀錄96年刑議字第4 之1 號提案決議），應依刑法第55條
    之規定，從一重依公司法第9 條第1 項前段之罪論處。檢察
    官聲請簡易判決處刑書雖漏未敘及被告甲○○使公務員登載
    不實之犯行，惟該部分與聲請簡易判決處刑之犯罪事實既有
    想像競合犯之裁判上一罪關係，為聲請簡易判決處刑之效力
    所及，本院自應併予審理。
(三)本院爰審酌被告甲○○並無前科，有臺灣高等法院被告前案
    紀錄表一份在卷可按，素行尚可，其犯罪動機、目的、手段
    、所為違背公司法維護公司財務健全之立法意旨，造成公司
    資本虛化而增加交易相對人之潛在交易風險，對交易安全造
    成一定之危害，兼衡其犯罪後坦承主要犯行之態度等一切情
    狀，量處如主文第二項所示之刑，並諭知易科罰金之折算標
    準，以資懲儆。又被告甲○○係於96年4 月24日前為本案犯
    行，核與中華民國九十六年罪犯減刑條例所定之減刑條件相
    符，爰依該條例第2 條第1 項第3 款規定減其宣告刑二分之
    一，併諭知減後之刑之易科罰金折算標準。
(四)上開刑法修正後，刑法第41條第1 項前段有關易科罰金折算
    標準之規定為：「犯最重本刑為五年以下有期徒刑以下之刑
    之罪，而受六個月以下有期徒刑或拘役之宣告者，得以新臺
    幣一千元、二千元或三千元折算一日，易科罰金。」，而修
    正前同條項就易科罰金之折算標準係規定：「得以一元以上
    三元以下折算一日，易科罰金」，再依廢止前罰金罰鍰提高
    標準條例第2 條之規定，就其原定數額提高為一百倍折算一
    日，即係以銀元一百元、二百元、三百元折算一日，折算為
    新臺幣幣值後，則為以新臺幣三百元、六百元、九百元折算
    一日。是比較修正前後之易科罰金折算標準，自以行為時即
    修正前之規定，較有利於被告甲○○，依刑法第2 條第1 項
    前段，即應適用修正前刑法第41條第1 項前段及廢止前罰金
    罰鍰提高標準條例第2 條等規定，定其易科罰金之折算標準
    ，併此敘明。
三、原審認被告甲○○犯行明確，予以論罪科刑，固非無見，惟
    本件並無足夠之積極證據證明被告丙○○、乙○○為創晟公
    司之實際入股股東或與被告甲○○有犯意聯絡、行為分擔之
    情形（詳後述），原審認被告丙○○、乙○○與被告甲○○
    為共同正犯，容有未恰。本件被告甲○○上訴意旨指摘原判
    決不當，雖如前所述並無理由，但原判決既有上開可議之處
    ，亦屬無可維持，自應由本院將原判決關於被告甲○○部分
    撤銷改判之。
貳、被告丙○○、乙○○部分：
一、聲請簡易判決處刑意旨另以：上訴人即被告丙○○、乙○○
    均係創晟公司之股東及董事，渠等與被告甲○○基於共同之
    概括犯意聯絡，而連續為前開二次未實際繳納公司應收股款
    ，而以申請文件表明收足之犯行，因認渠等二人所為，亦均
    涉犯公司法第9 條第1 項前段之公司應收之股款，股東並未
    實際繳納，而以申請文件表明收足罪等語。
二、按犯罪事實應依證據認定之，無證據不得認定犯罪事實；又
    不能證明被告犯罪者，即應諭知無罪之判決，刑事訴訟法第
    154 條第2 項、第301 條第1 項分別定有明文。次按認定不
    利於被告之事實，須依積極證據，茍積極之證據本身存有瑕
    疵而不足為不利於被告事實之認定，即應為有利於被告之認
    定，更不必有何有利之證據，而此用以證明犯罪事實之證據
    ，猶須於通常一般人均不至於有所懷疑，堪予確信其已臻真
    實者，始得據以為有罪之認定，倘其證明尚未達到此一程度
    ，而有合理性之懷疑存在，致使無從為有罪之確信時，即應
    為無罪之判決，最高法院82年臺上字第163 號判決、76年臺
    上字第4986號及30年上字第816 號判例意旨可資參照。
三、本件公訴人認被告丙○○、乙○○涉有前開違反公司法第9
    條第1 項前段罪嫌，無非係以被告丙○○、乙○○坦承為創
    晟公司之股東、董事之供述，及前揭被告甲○○部分所引之
    相關證據為其主要論據。訊據被告丙○○、乙○○均堅決否
    認有何違反公司法第9 條第1 項前段之犯行，均辯稱：渠等
    僅係創晟公司之掛名股東、掛名董事，未介入公司之實際經
    營，創晟公司之業務均係由被告甲○○處理，渠等對此均不
    知情，亦無犯意等語。
四、經查：
(一)按被告乙○○為被告甲○○之兄、被告丙○○則為被告甲○○之妻，業經渠等供承在卷，並經本院當庭核對渠等之身分
    證件屬實。渠等二人雖均係創晟公司之股東及董事，然該公
    司設立時之登記資本額僅有二百萬元，負責人並為被告甲○○，依前所述，實際上將股款虛偽轉入、轉出者，亦為被告
    乙○○，且由告發人丁○○於告訴狀上所載，復係被告甲○○與其接洽協議，又被告乙○○自92年8 月11日起迄今，均
    擔任全國加油站股份有限公司新五路站站長乙節，有其所提
    在職證明書一份在卷可按，可徵其另有正當工作，再參以社
    會上一般家族企業確實常有以父母、兄弟、配偶、子女擔任
    掛名股東之情形，是被告乙○○、丙○○自偵查中起，迭次
    陳稱渠等僅為創晟掛名股東、掛名董事等情，尚非顯不可採
    。
(二)按公司法第9 條所定公司應收之股款，股東並未實際繳納，
    而公司負責人以申請文件虛偽表明收足者，係指投資人有入
    股之意思及行為，於公司申請設立登記時，公司應收之股款
    ，股東並未實際繳納，而以申請文件虛偽表明收足者為限；
    若其本無入股之意思，即無所謂應收之股款，股東並未實際
    繳納之問題，最高法院86年度台上字第4949號判決意旨可資
    參照。本件前揭公訴人所引被告甲○○部分之證據，僅能證
    明被告甲○○確實有上開公司應收之股款，股東並未實際繳
    納，而以申請文件表明收足之犯行，至於被告乙○○、丙○○二人，雖同意登記為創晟公司之股東、董事，然渠等並未
    實際繳交股款，而創晟公司是否有發放股利或其他報酬予被
    告乙○○、丙○○二人，卷內亦無其他證據可資證明，是尚
    乏足夠證據可認被告乙○○、丙○○二人，係創晟公司之實
    際股東，則渠等若僅係創晟公司之掛名股東、董事，即非屬
    有實際入股意思之股東，本無應收股款應實際繳納之問題，
    即與上開公司法第9 條第1 項前段之構成要件尚有未合。
(三)又被告乙○○、丙○○二人若僅係掛名股東、董事，衡情在
    主觀上當僅知被告甲○○欲以渠等名義登記為股東或董事，
    至於公司股款之收足或其他經營事項，渠等既無實際出資入
    股之意思，未必會加以過問，是就被告甲○○嗣後所為上開
    公司應收之股款，股東並未實際繳納，而以申請文件表明收
    足之犯行，實亦難認渠等就此部分亦有所認知，並與被告甲○○具有犯意聯絡甚明。
五、綜上所述，本件既然不能排除被告丙○○、乙○○僅係應被
    告甲○○之邀，擔任創晟公司掛名股東、董事之可能性，亦
    無足夠之積極證據證明被告丙○○、乙○○為創晟公司之實
    際入股股東或與被告甲○○就其所為上開公司應收之股款，
    股東並未實際繳納，而以申請文件表明之犯行間具有犯意聯
    絡、行為分擔，自不能僅因渠等名義上登記為創晟公司之股
    東、董事，即推測渠等必與被告甲○○間具有共犯關係。準
    此，本院依調查所得之事證，對於被告丙○○、乙○○是否
    係創晟公司之實際入股股東或是否與被告甲○○間具有犯意
    聯絡、行為分擔，仍具有合理之懷疑，尚未達有罪之確信，
    復又查無其他積極確切之證據足以證明被告丙○○、乙○○
    二人確有如公訴意旨所指之公司應收之股款，股東並未實際
    繳納，而以申請文件表明收足之犯行，自不得遽為對渠等不
    利之認定，揆諸前揭法條及判例意旨，被告丙○○、乙○○
    二人之犯罪尚屬不能證明。
六、末按地方法院對被告為簡易判決處刑後，經提起上訴，地方
    法院合議庭認應為無罪判決之諭知者，依刑事訴訟法第455
    條之1 第3 項準用同法第369 條第2 項之規定意旨，應由該
    地方法院合議庭撤銷簡易庭之判決，改依第一審通常程序審
    判（最高法院91年度台非字第21號判決意旨參照）。本案既
    不能明被告丙○○、乙○○二人犯罪，原審遽為渠等二人有
    罪之判決，尚有違誤，被告丙○○、乙○○上訴意旨否認犯
    罪，為有理由，應由本院合議庭就此部分撤銷原判決，並自
    為第一審無罪之判決。
據上論斷，依刑事訴訟法第455 條之1 第1 項、第3 項、第452
條、第369 條第1 項前段、第2 項、第364 條、第299 條第1 項
前段、第301 條第1 項，公司法第9 條第1 項前段，刑法第11條
前段、第2 條第1 項前段、修正前刑法第56條、刑法第214 條、
第55條、修正前刑法第41條第1 項前段，刑法施行法第1 條之1
第1 項、第2 項前段，廢止前罰金罰鍰提高標準條例第2 條，中
華民國九十六年罪犯減刑條例第2 條第1 項第3 款、第7 條，判
決如主文。
本案經檢察官吳宗光到庭執行職務。
中　　華　　民　　國　　96　　年　　1 　　月　　11　　日
                刑事第十七庭審判長法　官  李幼妃
                                  法　官  鄭燕璘
                                  法　官  張紹省
以上正本證明與原本無異。
本件被告甲○○部分不得上訴。
被告丙○○、乙○○部分如不服本判決，應於判決送達後十日內
，向本院提出上訴狀。
                                  書記官　周雅玲
中　　華　　民　　國　　97　　年　　1 　　月　　22　　日
